【裁判字號】    99,台上,1641
【裁判日期】    990319
【裁判案由】    偽造有價證券
【裁判全文】
最高法院刑事判決            九十九年度台上字第一六四一號
上  訴  人  甲○○
上列上訴人因偽造有價證券案件，不服台灣高等法院高雄分院中
華民國九十七年二月二十九日第二審更審判決（九十六年度上更
(一)字第三九八號，起訴案號：台灣高雄地方法院檢察署九十四年
度偵字第一七０三九號），提起上訴，本院判決如下：
    主  文
原判決關於罪刑部分撤銷。
甲○○意圖供行使之用，而偽造有價證券，處有期徒刑壹年陸月
，減為有期徒刑玖月。本票（票號 TH0000000、發票日民國九十
三年一月十二日、到期日九十三年二月二十八日）壹紙上，偽造
之發票人「魏憶龍」部分沒收。
    理  由
本件原判決認定：上訴人甲○○之子魏梓安積欠陳玉良所經營位
於高雄市苓雅區○○○路「高大當舖」債務新台幣（下同）一百
四十萬元，遭該當舖經理邵恆昇催索，上訴人為替魏梓安擔保，
遂於民國九十三年一月十二日，在該當舖內簽發同額本票一紙（
票號TH0000000 號、發票日九十三年一月十二日、到期日九十三
年二月二十八日，下稱系爭本票），因邵恆昇認其信用不夠，要
求其再找一位保證人，上訴人明知其未經其宗親即前台北市議員
魏憶龍之同意，竟意圖供行使之用，偽造「魏憶龍」之署押於系
爭本票發票人欄上，而偽造有價證券，再持以行使交付邵恆昇，
作為魏梓安積欠上述債務之擔保；嗣因上訴人未依約清償債務，
經邵恆昇持系爭本票向魏憶龍追討，始知上情等情。係以上開犯
罪事實，訊據上訴人供承其未經魏憶龍同意，在系爭本票發票人
欄內簽署魏憶龍姓名之情事不諱，核與魏憶龍以理運國際法律事
務所覆警方函（上訴人及其原審選任辯護人同意作為證據，並經
審酌其作成時之情況，認為適當，依刑事訴訟法第一百五十九條
之五第一項規定有證據能力）所稱其未授權上訴人簽名等語一致
，及有系爭本票影本在卷可佐，該事實已堪認定。雖上訴人辯稱
：當日是邵恆昇要伊在系爭本票上簽魏憶龍之姓名，作為票據之
保證人，非伊主動簽的，並無偽造有價證券之故意；且非簽於發
票人之欄位，不屬票據上之發票行為，與偽造有價證券罪構成要
件有間云云，否認有何偽造有價證券犯行，然據邵恆昇於第一審
證陳：伊當時是要上訴人找一位保證人，上訴人自己簽「魏憶龍
」之名字，上訴人說了之後，伊才知魏憶龍是其親戚等語。衡情
一般人尚難從姓氏之異同判斷其有無親屬關係，邵恆昇既非於上
訴人簽發系爭本票前即知其與魏憶龍間之親屬關係，應無在上訴
人簽發本票之際，命其簽署魏憶龍姓名之可能，是上訴人未經魏
憶龍之同意，擅自在本票上簽署其姓名，主觀上難謂並無偽造有
價證券之認識，其有該犯罪之故意，應可認定。再由系爭本票發
票人欄簽名之整體觀之，其填載自己姓名已佔據系爭本票上所有
二個發票人欄位，「魏憶龍」姓名則緊接填載於上訴人姓名上方
，而在付款地欄位之後，並參以上訴人如以保證人地位而偽簽「
魏憶龍」之姓名，其在該付款地之欄位偽造簽名，顯然不符該付
款地欄位所應填載之內容，足認應係上訴人未能斟酌該發票人欄
位空間大小以精準填載之故，且其真意係以「魏憶龍」為共同發
票人，擔保票據之兌現，而偽造系爭本票，至為明確。上訴人上
開所辯，要為事後卸責之詞，不足採信，其犯行堪以認定。俱逐
一審認、論駁。而以核上訴人所為係犯刑法第二百零一條第一項
之偽造有價證券罪；其偽造後持以行使，行使之低度行為為偽造
之高度行為所吸收，另偽簽「魏憶龍」署押之行為，則為偽造有
價證券之部分行為，均不另論罪。又上訴人行為後，刑法業經修
正公布施行，修正後刑法第三十三條第五款規定「罰金：新台幣
一千元以上，以百元計算之。」經比較新舊法結果，依刑法第二
條第一項前段規定，應適用有利於上訴人之修正前規定。復以上
訴人犯罪情狀尚非全然無可憫恕之處，若處以最低法定刑猶嫌過
重，乃依刑法第五十九條規定減輕其刑。因而撤銷第一審不當之
判決，審酌上訴人犯罪情節及犯罪後之態度等一切情狀，論以意
圖供行使之用，而偽造有價證券罪，量處有期徒刑一年六月，系
爭本票上偽造之本票發票人「魏憶龍」部分，依刑法第二百零五
條規定，不問屬於犯人與否，併宣告沒收之。及說明上訴人前曾
因詐欺案件，經法院判處有期徒刑八月確定，經通緝後因行刑權
時效完成而未執行，原確定判決所宣告之罪刑，仍屬存在，不得
依刑法第七十四條第一款規定宣告緩刑。經核原判決認事用法除
後述部分外，固無不合。惟上訴人行為後，中華民國九十六年罪
犯減刑條例（下稱九十六年減刑條例）業於九十六年六月十五日
制定通過，並自同年七月十六日起公布施行，上訴人前揭犯罪時
間，係在九十六年減刑條例所定減刑基準日即九十六年四月二十
四日以前，且經原判決宣告有期徒刑一年六月，並無同條例第三
條所定不得減刑之情形。原審於九十七年二月二十九日判決時，
九十六年減刑條例業經公布施行，自應依該條例第二條第一項第
三款之規定減其宣告刑二分之一，並於裁判時，於判決主文同時
諭知其宣告刑、減得之刑，始為適法。乃原判決未予減刑，自難
謂無不適用法則之違法。上訴意旨執此指摘原判決不當，非無理
由。至於其餘上訴意旨略稱：(1)上訴人係因邵恆昇要求找保證人
，始在系爭本票付款地欄簽署魏憶龍之姓名，又與簽自己姓名於
發票人欄並詳載住址、身分證字號之情形有異，足證主觀上無偽
造有價證券及供行使之意圖；原審不察，仍予論罪，有適用法則
不當之違法。(2)原判決所認定上訴人因邵恆昇要求找保證人，始
在系爭本票付款地欄簽署魏憶龍之姓名，再交付邵恆昇，此與檢
察官起訴書所載係陳玉良要求上訴人找保證人，及上訴人交付系
爭本票予陳玉良者相異；原判決為上開認定，事實矛盾不明，且
與卷內證據不符。(3)魏梓安積欠上開當鋪款項，有提供二部車輛
質押、總值一百餘萬元客票及上訴人簽發系爭本票作擔保，並無
再簽署魏憶龍為發票人擔保之必要；況上訴人未向該當鋪借款，
亦無須由魏憶龍擔保上訴人清償債務。故上訴人並無偽造有價證
券犯行。原判決未斟酌及此，有理由不備、採證違誤之違法。(4)
原判決理由矛盾：既認定上訴人單純為魏梓安作擔保而簽發系
爭本票，卻又稱上訴人有偽造有價證券之事實及故意。本件係
邵恆昇為確保魏梓安之債權，乃要求上訴人偽造魏憶龍署押，並
為以刑逼民而提出告訴。原審對此不查，仍採其前後不一之證詞
為推論依據。(5)上訴人已年邁，且身體不適，請予論處得易科罰
金之刑罰或宣告緩刑等語。然上訴人係因邵恆昇要求找保證人，
乃在系爭本票上偽簽魏憶龍為發票人，以行使交付邵恆昇，經上
訴人與邵恆昇供述一致；原判決為該認定並糾正第一審判決關於
該部分未臻正確之記載，既有卷內資料可考，即無不合。且原判
決並未另論上訴人行使偽造有價證券罪責，則該部分之認定即便
與檢察官起訴書所載非盡一致，既係依其調查證據之結果，自行
另為正確之審認，並不逾起訴書所載上訴人偽造有價證券犯罪事
實之範圍，亦不能執此指為違法。經核上開其餘上訴意旨，俱係
置原判決所為明白論斷於不顧，仍持已為原判決指駁之陳詞，專
憑己意再事爭辯，或任意指摘原判決違法，難認有理由。但原判
決上開違誤尚不影響於事實之確定，本院可據以為判決。爰將原
判決關於罪刑部分撤銷，並自為判決，仍量處有期徒刑壹年陸月
，及依九十六年減刑條例相關之規定，減其宣告刑二分之一，即
減為有期徒刑玖月。系爭本票上偽造之發票人「魏憶龍」部分亦
依法宣告沒收，如主文第二項所示，以資糾正。
據上論結，應依刑事訴訟法第三百九十七條、第三百九十八條第
一款，刑法第二條第一項前段、第二百零一條第一項、第二百零
五條、第四十七條第一項、第五十九條，修正前罰金罰鍰提高標
準條例第一條，中華民國九十六年罪犯減刑條例第二條第一項第
三款、第七條，判決如主文
中    華    民    國  九十九  年    三    月   十九   日
                      最高法院刑事第九庭
                          審判長法官  邵  燕  玲
                                法官  李  伯  道
                                法官  孫  增  同
                                法官  李  英  勇
                                法官  施  俊  堯
本件正本證明與原本無異
                                      書  記  官
中    華    民    國  九十九  年    三    月  二十五  日
                                                       s
附錄本案論罪科刑法條
刑法第二百零一條第一項
意圖供行使之用，而偽造、變造公債票、公司股票或其他有價證
券者，處三年以上十年以下有期徒刑，得併科三千元以下罰金。

司法院資訊處製作；財團法人民間司法改革基金會備份。
